【裁判字號】    99,台上,118
【裁判日期】    990121
【裁判案由】    給付分配款
【裁判全文】
最高法院民事判決              九十九年度台上字第一一八號
上  訴  人  彰化商業銀行股份有限公司
法定代理人  甲○○
訴訟代理人  林春鏞律師
            蔡祥銘律師
            陳旻沂律師
被 上訴 人  台灣銀行股份有限公司
法定代理人  乙○○
被 上訴 人  台灣中小企業銀行股份有限公司
法定代理人  丙○○
被 上訴 人  萬泰商業銀行股份有限公司
法定代理人  己○○
被 上訴 人  元大國際資產管理股份有限公司
法定代理人  丁○○
被 上訴 人  長鑫資產管理股份有限公司
法定代理人  戊○○
共      同
訴訟代理人  吳剛魁律師
上列當事人間請求給付分配款事件，上訴人對於中華民國九十七
年九月三十日台灣高等法院高雄分院第二審判決（九十七年度重
上字第四一號），提起上訴，本院判決如下：
    主  文
上訴駁回。
第三審訴訟費用由上訴人負擔。
    理  由
本件上訴人及被上訴人台灣中小企業銀行股份有限公司（下稱台
灣企銀）之法定代理人已分別變更為甲○○及丙○○，經其等聲
明承受訴訟，核無不合，先予敘明。
其次，被上訴人主張：上訴人因承辦「安鋒鋼鐵股份有限公司（
下稱安鋒公司）籌建鍍鋅烤漆廠貸款」案件（下稱系爭貸款案）
，邀集被上訴人台灣銀行股份有限公司（下稱台灣銀行）、台灣
企銀、萬泰商業銀行股份有限公司（下稱萬泰銀行）及訴外人復
華商業銀行有限公司（下稱復華銀行，原為亞太銀行）、安泰商
業銀行有限公司（下稱安泰銀行）等銀行（下稱台灣銀行等）於
民國八十六年十月二十三日簽訂「聯貸銀行合約」，由上訴人受
任為聯貸案之主辦行，並共同與借款人安鋒公司簽訂聯合放款合
約。其中台灣銀行、台灣企銀及萬泰銀行之參貸（參加聯合貸款
）金額各為新台幣（下同）五億元，復華銀行、安泰銀行依序為
二億元、三億元。嗣上訴人聲請台灣高雄地方法院拍定安鋒公司
所有土地之金額為二億三千六百八十萬元，扣除優先債權後，原
尚有二億二千零六十萬三千五百六十一元之餘額（九十一年度執
字第一九三四四號，下稱系爭執行事件），竟拒不依聯貸銀行合
約第十條關於：「本聯貸案之擔保品設定之擔保權益，由各參貸
銀行按未償還餘額比例分受其利益」之約定，按各銀行之聯貸比
例分配予台灣銀行等參貸銀行。其後，復華銀行及安泰銀行已將
其等之債權分別轉讓予被上訴人元大國際資產管理股份有限公司
（下稱元大公司）及長鑫資產管理股份有限公司（下稱長鑫公司
）等情。爰依聯貸銀行合約及債權讓與之法律關係，求為命上訴
人給付被上訴人台灣銀行、台灣企銀、萬泰銀行三人各三千九百
八十五萬七千四百九十八元、給付被上訴人元大公司、長鑫公司
二人分別為一千五百九十二萬六千四百五十二元、二千三百九十
一萬零三百六十二元，並均自九十二年四月十五日（分配表截息
日）起加付法定遲延利息之判決（被上訴人等超過前述之金額本
息請求部分，業經第一審判決駁回其訴確定）。
上訴人則以：伊雖受領法院拍賣安鋒公司財產之拍定餘款，惟伊
前依聯合放款合約第一條第九款第五目約定，為安鋒公司開發信
用狀購買進口機器之貸款，因美金匯率變動所生本金美金一千八
百五十六萬餘元之匯差，已由伊依聯貸銀行合約第九條之約定，
以主辦行身分先行墊款而暫掛於伊之帳上，其利息計至九十二年
十二月二日止，即達美金六百四十九萬餘元。經伊依約指定抵充
後，尚有不足。被上訴人等依其等之參貸比例，請求伊分配拍賣
受償之價金，即無理由等語，資為抗辯。
原審斟酌全辯論意旨及調查證據之結果，以：上訴人為系爭貸款
案之聯貸銀行主辦行，貸款總金額包括甲、乙、丙、丁項等土地
、廠房、購置進口及國產之機器設備暨附屬設備四大項，共二十
五億九千五百萬元。其中丙項之購置進口機器及其附屬設備等貸
款金額為七億九千零八十五萬元，參貸比例除復華（亞太）銀行
、安泰銀行及上訴人分別為百分之七點七、百分之十一點五六、
百分之二十二點九三外，其餘台灣銀行、台灣企銀及萬泰銀行均
各為百分之十九點二七。上訴人就系爭執行事件之土地拍賣結果
，受償二億二千零六十萬三千五百六十一元，經台灣銀行請求依
其參貸比例分配遭拒等情，為兩造不爭執之事實。上訴人雖得依
聯合放款合約第十七條約定：「乙方（安鋒公司）因『本放款對
甲方（聯貸銀行）負擔數宗債務時』，如有甲方處分乙方……等
財產所得價金或（及）抵償金額，如不足清償全部債務時，由主
辦行（上訴人）指定應抵充之債務。前項債務性質相異者，清償
人所提出之給付，得由主辦行決定其抵充之方法及順序」等內容
，以主辦行身分向安鋒公司為抵充之指定，但聯貸銀行合約中，
既無該項特別約定，可知上訴人係基於聯貸銀行之受任人地位及
為全體聯貸銀行之利益而為之，其因抵充所生之效力自及於各聯
貸銀行，而非當然全部歸屬於上訴人。況依聯貸銀行合約及聯合
放款合約所約定之各參貸銀行比例，亦見各參貸銀行就丙項機器
設備所承擔七億九千零八十五萬元貸款之放款義務範圍，各為六
千零九十萬元（復華銀行）、九千一百四十萬元（安泰銀行）、
一億八千一百三十五萬元（上訴人）、一億五千二百四十萬元（
台灣銀行）、一億五千二百四十萬元（台灣企銀）、一億五千二
百四十萬元（萬泰銀行），該數額除事後經聯貸會議決議變更或
另有保留外，即為各參貸銀行就上開設備聯貸後所分享利益及分
擔風險之範圍及上限，不得僅為達成安鋒公司購買該機器設備之
目的，而任意提高各參貸銀行之風險或強加其不利益。再徵諸為
因應中國國際商業銀行及第一勸業銀行退出聯貸案，於八十六年
八月二十一日所召開之聯貸會議記錄記載除確定甲項（土地）、
乙項（廠房）、丙項（進口機器）、丁項（國內機器）之貸款金
額外，並決議各參貸銀行之參貸金額不作變更等情。解釋上除因
上訴人於原丙項貸放額度所開立之信用狀，因事後匯率變動超過
該額度部分，得本於該次會議決議請求各參貸銀行依參貸比例提
高貸放金額外，尚難認上訴人得以聯貸案主辦行身分，任意變動
丙項原貸款額度及各參貸比例金額，並據以開發超額之信用狀。
至台灣銀行固曾開發美金四百九十萬元之信用狀，供安鋒公司作
為採購丙項機器保證金（定金）之用，但上訴人既自承台灣銀行
之開狀日期係在聯貸案「成立之前」，即不能認定事後成立之各
參貸銀行即被上訴人均同意由上訴人依美金四千九百萬元之買賣
價金，開立同額信用狀。進而於安鋒公司就自籌款未能備足贖單
時，主張參貸銀行均應依參貸比例分擔該超額信用狀所生壞帳之
風險。亦即各參貸銀行就聯貸會議決議各該參貸之額度，主觀上
僅認知其風險為其應允之參貸額度（包括該額度內因匯率變動所
生差額）。而上訴人於開發信用狀後，曾陸續依各參貸比例給付
手續費予被上訴人等受領經查與被上訴人等是否同意上訴人提高
金額開立信用狀，又無必然之關係。上訴人復未證明被上訴人等
有就超過原丙項貸放額度部分同意其開立信用狀之情事，則上訴
人自僅得於原該項貸放之額度範圍內開發信用狀，始能謂為盡其
主辦行處理系爭聯貸案之注意義務。縱安鋒公司就丙項機器設備
買賣價金，超過貸放額度部分應允自行籌措，但上訴人依其請求
開立信用狀時之數額，既與聯貸銀行同意貸放金額之差距達四億
餘元之鉅，身為主辦行之上訴人，竟於未事先考量再度召開聯貸
會議協商，或就安鋒公司如未能贖單，應如何確保超額部分之債
權，而要求該公司提供適當之擔保前，即逕認其超額開立信用狀
之風險，應由參貸銀行（被上訴人等）分擔，顯與聯貸案各參貸
銀行祇就參貸金額負擔風險、享受權利之契約規範未合。且聯合
放款合約並未將聯合貸款說明書內關於承貸條件記載丙項機器設
備所需之資金美金四千九百萬元列為貸款額度，該合約實際上所
訂此項設備之貸款額度，又僅為七億九千零八十五萬元，益證上
訴人就該設備部分不得開立美金四千九百萬元之超額信用狀。是
以上訴人所開立之信用狀，應認在七億九千零八十五萬元範圍內
，方屬其依聯貸銀行合約及聯合放款合約以主辦行身分為之，而
暫掛帳於其本人處，嗣因匯率變動所生撥款匯差之不利益及其利
息，共計一千三百七十六萬六千五百十八元部分，得從系爭執行
事件受領之金額中予以抵扣，其餘受領之分配款二億零六百八十
三萬七千零四十三元，被上訴人台灣銀行、台灣企銀、萬泰銀行
，依聯貸銀行合約之法律關係，暨元大公司、長鑫公司依同一合
約及債權讓與之法律關係，請求上訴人均按其等原參貸比例，給
付台灣銀行、台灣企銀、萬泰銀行三人各三千九百八十五萬七千
四百九十八元、給付元大公司、長鑫公司分別為一千五百九十二
萬六千四百五十二元、二千三百九十一萬零三百六十二元及其法
定遲延利息，即屬有理，應予准許。為原審心證之所由得，並說
明兩造其他攻擊、防禦方法，不予逐一審究之理由。因而維持第
一審所為被上訴人勝訴之判決，駁回上訴人之上訴，經核於法洵
無違誤。上訴意旨，徒就原審取捨證據、認定事實及解釋契約之
職權行使，指摘原判決為不當，求予廢棄，非有理由。
據上論結，本件上訴為無理由。依民事訴訟法第四百八十一條、
第四百四十九條第一項、第七十八條，判決如主文。
中    華    民    國  九十九  年    一    月  二十一  日
                      最高法院民事第三庭
                          審判長法官  蘇  茂  秋
                                法官  陳  碧  玉
                                法官  王  仁  貴
                                法官  張  宗  權
                                法官  吳  麗  女
      本件正本證明與原本無異
                                      書  記  官
中    華    民    國  九十九  年    二    月    二    日
                                                      Ｅ

司法院資訊處製作；財團法人民間司法改革基金會備份。
